臺灣高等法院民事判決
110年度上字第366號
上  訴  人  兆紅國際事業股份有限公司

法定代理人  林致兵  
訴訟代理人  侯慶辰律師
複代理人    陳文傑律師
訴訟代理人  李振寧律師
被上訴人    謝幸容  
訴訟代理人  李志正律師
            王文廷律師

上列當事人間請求給付違約金事件，上訴人對於中華民國110年1
月29日臺灣新北地方法院109年度訴字第1243號第一審判決提起
上訴，本院於110年10月13日言詞辯論終結，判決如下：
    主      文
上訴駁回。
第二審訴訟費用由上訴人負擔。
    事實及理由
一、上訴人主張：兩造於民國（下同）107年6月間訂立委託經營
    合約書（下稱系爭契約），上訴人將其所有「Ruday滷底撈
    重本麻辣滷味」板橋國慶特許直營店（下稱系爭門市）委由
    被上訴人經營，約定被上訴人將營業收入全數交由上訴人，
    上訴人支付系爭門市租金與廠商月結款項後，剩餘收益雙方
    各自分配50%，被上訴人再由其分配之50%中負擔人事相關成
    本。被上訴人嗣即開始經營，從未反應有何問題，卻於108
    年11月間突以合作條件與原先約定不符、權益受損為由，不
    願再經營，經協商後仍堅持結束營業。則依系爭契約第3條
    第7項約定、以及手寫文字加註部分約定，被上訴人須賠償
    上訴人違約金新臺幣（下同）200萬元。爰依上開約定求為
    判命被上訴人應給付上訴人200萬元本息等語（原審為上訴
    人敗訴之判決，上訴人據此提起上訴）。並上訴聲明：㈠原
    判決廢棄。㈡被上訴人應給付上訴人200萬元，及自起訴狀繕
    本送達之翌日起至清償日止，按年息5%計算之利息。㈢願供
    擔保請准宣告假執行。
二、被上訴人則以：系爭契約第3條第7項約定，因違反民法第
　　247條之1第2款、第4款約定而無效。伊於開始經營後第1個
    月即發現兩造分潤方式與契約約定不符，向證人陳湘絨即上
    訴人所屬會計反應後，上訴人置之不理。上訴人違約在先，
    又要求伊交還系爭門市鑰匙，並收回店面、搬離所有設備，
    故系爭門市無法繼續經營，並非因可歸責於伊之事由所致，
    上訴人不得依系爭契約第3條第7項約定，請求伊給付200萬
    元違約金等語，資為抗辯。並答辯聲明：㈠上訴駁回。㈡如受
    不利判決，願供擔保請准宣告免為假執行。
三、兩造不爭執之事項：
  ㈠兩造為經營系爭門市，於107年6月間訂立系爭契約，上訴人
    曾向被上訴人收取3萬元開辦費，並未另行收取加盟金。
  ㈡上訴人所製作自107年7月起至108年2月止之損益表，「租金
    費用」項目記載為每月6萬2,000元，自108年3月起至108年
　　10月止記載為6萬3,000元。
  ㈢被上訴人經營系爭門市期間，上訴人之法定代理人林致兵（
    下稱林致兵）向訴外人廖苡廷承租新北市○○區○○路
　　000號1樓（下稱系爭1樓房屋）、2樓（下稱系爭2樓房屋）
    。系爭門市開設於系爭1樓房屋，被上訴人並未使用系爭2樓
    房屋。林致兵將系爭2樓房屋出租予他人居住。
  ㈣被上訴人於108年11月12日將系爭門市鑰匙寄還予上訴人。
四、兩造爭執要點為：㈠系爭契約第3條第7項約定，是否因違反
    民法第247條之1第2款、第4款約定而無效？㈡上訴人得否依
    系爭契約第3條第7項約定，請求被上訴人給付違約金200萬
    元？茲就兩造爭點及本院得心證理由分述如下：
  ㈠系爭契約第3條第7項約定，是否因違反民法第247條之1第2款
    、第4款約定而無效？
  ⒈按依照當事人一方預定用於同類契約之條款而訂定之契約，
    加重他方當事人之責任、或其他於他方當事人有重大不利益
    、按其情形顯失公平者，該部分約定無效。固為民法第
　　247條之1第2款、第4款所明定。惟所謂定型化契約應受衡平
    原則限制，係指締約之一方之契約條款已預先擬定，他方僅
    能依該條款訂立契約，否則，即受不締約之不利益，始應適
    用衡平原則之法理，以排除不公平之「單方利益條款」，避
    免居於經濟弱勢之一方無締約之可能，而忍受不締約之不利
    益（最高法院93年度台上字第710號判決意旨參照）。
　⒉經查系爭契約文字雖以電腦繕打，惟第1條約定載明系爭門市
    名稱與地址，第2條載明委託經營期限，第3項第7款約定下
    方由被上訴人手寫註記文字，有契約影本可稽（見原審卷第
    27頁），則據此足證系爭契約條款並非由上訴人預定用於同
    類契約而供不特定多數人訂立契約之用而作成。證人梁哲華
    即上訴人之總經理於原審到庭結證稱：兩造經營系爭門市的
    關係是採委託經營，並非一般加盟關係，被上訴人是在花蓮
    與林致兵結識，當時上訴人花蓮店要結束，被上訴人有創業
    意圖但沒有資金，所以才使用這種用委託經營的合作方式，
    這是第一次使用委託合約，當初約定違約金200萬元，是因
    為加盟總開辦費為180萬元，這家店是直營店，所以開辦費
    用更高，當初也是擔心被上訴人開到一半跑掉，所以才會定
    200萬元等語（見原審卷第452至455頁）。證人林郁智即被
    上訴人所屬前員工於原審審理時證稱：當初接手沒有支出金
    錢成本，是因為林致兵跟被上訴人說他的員工把這家店做壞
    了，希望被上訴人上來接手，被上訴人是幫他救店的，所以
    才會用委託經營方式等語（見原審卷第308頁）。則據此足
    證兩造締約所採取之委託經營方式有其特殊性，且上訴人並
    未如一般先收取一定金額之加盟金，與其他加盟店與上訴人
    直營方式均不相同，故系爭契約第3條第7項約定並非上訴人
    一方預定用於同類契約之條款而訂定之定型化契約條款。被
    上訴人辯稱：系爭契約第3條第7項約定係屬定型化契約條款
    ，違反民法第247條之1第2款、第4款規定而無效云云，即屬
    無據。
  ㈡上訴人得否依系爭契約第3條第7項約定，請求被上訴人給付
    違約金200萬元？
  ⒈按系爭契約第3條第7項約定：「合約期間若因乙方（即被上
    訴人）因素無法繼續經營，需賠償甲方門市總開辦費用新臺
    幣200萬元整，不得有議。」，被上訴人復於該約定下方以
    手寫方式註記：「乙方如沒做滿合約期間2年需履行第7項協
    議」，有契約影本可稽（見原審卷第27頁）。經查被上訴人
    已交還系爭門市之鑰匙，並無繼續經營，為兩造所不爭執。
    上訴人主張：被上訴人應依上開約定給付違約金200萬元，
    被上訴人則否認之，辯稱：上訴人不依約計算公平分配損益
    ，導致被上訴人虧損而無法繼續經營系爭門市，係因可歸責
    於上訴人之事由所致等語。則被上訴人即應舉證證明係因不
    可歸責於被上訴人之事由致無法繼續經營系爭門市，故上訴
    人不得請求被上訴人給付違約金200萬元。
  ⒉按系爭契約第3條第2項約定：「門市租金與廠商月結款項由
    甲方支付。乙方需負擔人員薪資包含勞健保，退休金等費用
    。甲乙雙方實際損益分配比例各為50%。」，有契約影本可
    稽（見原審卷第27頁）。則就該約定為文義解釋，應認為兩
    造約定上訴人負擔系爭門市租金與廠商月結款，被上訴人則
    負擔員工薪資，損益分配比例則各為50%。上訴人雖主張：
    兩造締約真意為被上訴人將營業收入全數交由上訴人，上訴
    人支付系爭門市租金與廠商月結款項後，剩餘收益雙方各自
    分配50%，被上訴人再由其分配之50%中，負擔人事相關成本
    ，損益表於計算時皆是將營業收入扣除各項成本及租金費用
    後，剩餘收益依兩造應得之比例計算，待兩造確認無誤後，
    上訴人再將被上訴人應得之收益匯至被上訴人帳戶云云，並
    以上訴人所製作108年1月份損益表為例（見原審卷第65頁）
    ，當月收入共為40萬6,120元，扣除各項成本包含租金費用
    後，結餘12萬4,485元，再以60:40之比例計算，被上訴人分
    配得7萬4,691元(計算式：124,485*60%=74,691)、上訴人分
    配得4萬9,794元(計算式：124,485*40%=49,794)，被上訴人
    並簽名表示同意。又依上訴人所製作108年8月份損益表（見
    原審卷第77頁）、以及被上訴人所製作108年8月份損益表（
    見原審卷第103頁）所示，於計算時均先扣除房租6萬3,000
    元云云。被上訴人雖不爭執上開損益表之真正，惟辯稱：上
    訴人未依系爭契約第3條第2項約定履行，卻先將所有營業收
    入逕行扣除上訴人依約必須支付之系爭門市租金與廠商月結
    款項，剩餘之營收再按照雙方各分一半分配，而被上訴人必
    須再自行支付人員薪資包含勞健保、退休金等費用，導致被
    上訴人遭上訴人剝削系爭門市租金與廠商月結款項，且被上
    訴人僅占有使用系爭1樓房屋，上訴人卻要求將系爭2樓房屋
    租金一併由被上訴人負擔，經被上訴人多次向上訴人反映，
    上訴人均置之不理等語，並以證人陳湘絨、賴姵文、林郁智
    之證言為據。
　⒊證人陳湘絨即上訴人公司前會計於原審到庭結證稱：系爭門
    市租金金額記載為6萬2,000元、6萬3,000元都是由林致兵指
    示的，開票給房東的時候伊有看到租約，金額就是6萬3,000
    元，印象中租金是包含1、2樓，後來才知道林致兵有將2樓
    租給別人，伊有問過林致兵租金要1、2樓一起還是分開計算
    ，他就要伊一起算，被上訴人有跟伊及林致兵反應過損益分
    配表計算錯誤，就伊所知，林致兵有請梁哲華總經理跟被上
    訴人聯繫，林致兵要伊的計算方式就是扣掉租金、廠商的月
    結之後的金額再甲乙方各50%，據伊所知合作一開始就這樣
    ，第1個月結算被上訴人就有反應計算錯誤，後來就是梁哲
    華處理，後來林致兵說仍是這樣算，伊只能聽從他的說法等
    語（見原審卷第303至305頁），並有證人陳湘絨與被上訴人
    間之社群通訊軟體對話紀錄影本可參（見原審卷第193至
　　205頁）。則據此足證被上訴人確實曾於締約後1個月即向上
    訴人表示，其損益分配表計算方式錯誤，但林致兵仍指示證
    人陳湘絨以系爭1樓與2樓房屋合併計算租金。且證人賴姵文
    即上訴人所屬前員工於原審到庭結證稱：伊曾向林致兵承租
    系爭2樓房屋的1間套房，該樓總共有4個房間，伊每月租金9
    ,500元，電費另外算，以轉帳到林致兵個人帳戶方式給付房
    租，伊住了3個月後搬走，當時其他房間也都有住人等語（
    見原審卷第310至311頁），並有賴姵文與上訴人所訂立之租
    賃契約書、賴姵文與被上訴人間之社群通訊軟體對話紀錄影
    本可稽（見原審卷第207至215頁）。則據此益證林致兵確實
    將系爭2樓房屋另行出租他人使用，被上訴人並未占有使用
    系爭2樓房屋，上訴人之損益分配計算確實有誤，證人陳湘
    絨之證言應屬可信。上訴人雖主張：陳湘絨之人品可議，其
    證言不可取云云。經查陳湘絨自稱其自107年6月起至108年3
    月底止受僱於上訴人擔任會計（見原審卷第302頁），則陳
    湘絨於109年7月29日在原審到庭作證時，業已離職1年餘，
    並無虛偽證述之必要性，且上訴人並未舉證證明陳湘絨之證
    言有何前後矛盾或違反論理法則情事，應認為上訴人此部分
    主張，並不可採。
　⒋證人林郁智即被上訴人所屬前員工於原審到庭結證稱：系爭
    契約是伊帶被上訴人到上訴人花蓮中山店簽約，其中第3條
    第2項關於押金部分，是因店不屬於上訴人產權，若有損壞
    就從押金扣，就伊所知押金與租約無關，被上訴人有依約定
    給上訴人12萬元，第1次分損益時我們就有提出損益分配表
    計算錯誤，門市租金與月結的部分上訴人先扣掉了，跟一開
    始解釋先分配損益後再自行負擔自己該負擔的不同。後來上
    訴人派梁哲華總經理處理，梁總經理聽完後說會反應給林致
    兵，但後來都沒有下文，被上訴人也有主動跟林致兵反應，
    但林致兵說他很忙會再另外找時間約，被上訴人沒有同意此
    種計算方式，有持續反應，只是卡在可能有違約金，只好繼
    續經營，並持續與上訴人協調。是看到損益表才知道租金是
    6萬2,000元，但租金是上訴人要負擔的，被上訴人沒有使用
    到二樓，且被上訴人當初去就是接手經營，設備、裝潢都不
    是全新的。被上訴人經營有虧損的狀況，因為損益分配與當
    初解釋不同等語（見原審卷第305至309頁），核與證人陳湘
    絨、賴姵文之證言相符。則據此益證被上訴人僅使用系爭1
    樓房屋，上訴人卻以系爭1樓、2樓房屋租金總額計算費用，
    被上訴人確實於締約後1個月即向上訴人表示其損益分配表
    計算方式錯誤，惟上訴人置之不理。被上訴人所辯，應屬有
    據。
  ⒌證人梁哲華即上訴人公司總經理雖於原審到庭結證稱：系爭
    契約是林致兵把條件口頭告訴伊，由伊撰寫，分潤模式的設
    計原因是因為被上訴人沒有出加盟金，被上訴人只負擔該門
    市的薪資，所以該月營收扣掉成本，最後的利潤採五五分帳
    的模式，以解決被上訴人創業資金不足及公司人力問題。房
    租部分因為在委託被上訴人前該店面是直營店，當初是以6
    萬3千元作為成本的計算，伊接到被上訴人反應分潤部分有
    問題是被上訴人經營系爭門市1年後，若有問題應該要更早
    反應，系爭契約內容白紙黑字，無法自行修改，就是按系爭
    契約約定的分潤模式進行，被上訴人每個月都會回公司對帳
    ，被上訴人並不是都賠也有賺，上訴人體諒被上訴人經營辛
    苦，將原物料打8折，後來分潤方式也變成被上訴人6成，上
    訴人4成，希望讓被上訴人多賺點錢。上訴人沒有跟被上訴
    人收取12萬元押金，押金是房屋的租金，是由上訴人先墊給
    房東，當時上訴人公司滷底撈總共有3到5家直營店，有20幾
    家加盟店，系爭門市設備裝潢都是被上訴人經營時就有了，
    被上訴人經營的時候只有稍微調整裝潢。被上訴人針對店面
    租金的部分，有跟伊反應，租約是林致兵跟房東簽，當初直
    營店經營時就是用租約金額計算，所以直接沿用舊的方式計
    算租金簽訂系爭合約書時，就分潤方式也有跟被上訴人說明
    過等語（見原審卷第452至459頁）。則據此僅足以證明上訴
    人所實際採取之分潤方式與系爭契約第3條第2項約定不符，
    但不足以證明被上訴人同意以異於系爭契約第3條第2項約定
    之方式分潤。且被上訴人業於締約後立即向上訴人表明分潤
    方式有誤，業經證人陳湘絨、林郁智證稱屬實，已如前述，
    則被上訴人屢經表示異議未果，仍依上訴人主張方式結算金
    額，依其情事僅足以認為係單純沉默，並不足以認定被上訴
    人為默示同意變更系爭契約第3條第2項約定之意思表示。是
    證人梁哲華之證言即不足以為有利於上訴人之認定。
　⒍上訴人雖主張：依系爭契約第3條第2項約定，被上訴人需負
    擔押金兩個月共12萬元，且經被上訴人同意云云。經查系爭
    契約第3條項次記載有誤，共有2個「第2項」，其中第2個「
    第2項」約定：「乙方（即被上訴人）須負擔押金2個月共12
    萬元整，由甲方（即上訴人）代墊並提供6期無息分期給予
    乙方。乙方若提前解約該押金不予以退還。」，並未載明該
    等12萬元為租賃契約之押金，有契約影本可稽（見原審卷第
    27頁）。且系爭契約性質為委託經營合約，並非房屋租賃契
    約，則被上訴人辯稱：因系爭門市內所有生財器具設備均為
    上訴人所有，故兩造締約真意係以所謂「押金」擔保契約終
    止後上訴人對被上訴人之損害賠償請求權，以免被上訴人破
    壞該等生財器具設備等語，應屬有據。上訴人此部分主張，
    並不可採。
　⒎從而被上訴人辯稱：上訴人未依系爭契約第3條第2項約定公
    平分配損益，導致被上訴人虧損而無法繼續經營系爭門市，
    係因可歸責於上訴人之事由所致等語，應屬有據。上訴人並
    未另行舉證證明係因可歸責於被上訴人之事由致無法繼續經
    營系爭門市，故上訴人主張依系爭契約第3條第7項與手寫文
    字註記部分約定，請求被上訴人給付違約金200萬元云云，
    即屬無據。
五、綜上所述，上訴人依系爭契約第3條第7項與手寫文字註記部
    分約定，請求被上訴人應給付上訴人200萬元本息，並非正
    當，不應准許。原審為上訴人敗訴之判決，並駁回其假執行
    之聲請，並無不合。上訴意旨仍執前詞指摘原判決不當，求
    予廢棄改判，為無理由，應予駁回。
六、本件事證已臻明確，兩造其餘之攻擊、防禦方法，核與判決
    結果不生影響，毋庸逐一論列，併此敘明。
七、據上論結，本件上訴人之上訴為無理由，依民事訴訟法第
　　449條第1項、第78條，判決如主文。　　
中　　華　　民　　國　　110 　年　　11　　月　　3 　　日
                  民事第二庭
                      審判長法  官  陳容正
                            法  官  劉素如
                            法  官  邱  琦
正本係照原本作成。
如不服本判決，應於收受送達後20日內向本院提出上訴書狀，其
未表明上訴理由者，應於提出上訴後20日內向本院補提理由書狀
（均須按他造當事人之人數附繕本）上訴時應提出委任律師或具
有律師資格之人之委任狀；委任有律師資格者，另應附具律師資
格證書及釋明委任人與受任人有民事訴訟法第466 條之1第1項但
書或第2項所定關係之釋明文書影本。如委任律師提起上訴者，
應一併繳納上訴審裁判費。
中　　華　　民　　國　　110 　年　　11　　月　　3 　　日

                            書記官  廖月女